臺灣臺中地方法院刑事判決　100年度選訴字第35號
公　訴　人　臺灣臺中地方法院檢察署檢察官
被　　　告　林清富
選任辯護人　王有民律師、陳瑾瑜律師
上列被告因違反公職人員選舉罷免法案件，經檢察官提起公訴（
99年度選偵字第32號），本院判決如下：
    主    文
林清富對於有投票權之人，交付賄賂，而約其為一定之行使，處
有期徒刑壹年捌月。褫奪公權壹年。
    事    實
一、林清富係民國99年11月27日所舉行之直轄市臺中市第1屆里
    長選舉之臺中市霧峰區峰谷里里長候選人，為求能順利當選
    ，竟基於交付賄賂予有投票權人之犯意，於99年9月間某日
    晚間，至具有投票權之朱羅勤位於臺中市○○區○○路218
    巷8號之住處，交付向林錫卿買受、價值新臺幣（下同）300
    元之耕旺香米1包給朱羅勤，拜託朱羅勤於投票時支持林清
    富，嗣因另一名里長候選人林平源到朱羅勤家作客時看到耕
    旺香米包裝袋，詢問朱羅勤來源，經朱羅勤告知後得知上情
    ，為警據報查獲。
二、案經臺中市政府警察局霧峰分局及法務部調查局臺中市調查
    站報告台灣台中地方法院檢察署檢察官偵查起訴。
    理    由
一、證據能力：
  (一)證人朱羅勤於調查局之證述有證據能力：按刑事訴訟法第15
    9條第1項規定立法本旨，係以證人於審判外之言詞或書面陳
    述，屬於傳聞證據，此項證據，當事人無從直接對於原供述
    者加以詰問，以擔保其真實性，法院亦無從直接接觸證人而
    審酌其證言之憑信性，違背直接審理及言詞審理之原則，除
    具有必要性及信用性情況之除外者外，原則上不認其有容許
    性，自不具證據能力；至所謂具有必要性及信用性情況者，
    例如刑事訴訟法第159條之1、之2、之3、之4、之5情形，仍
    例外認其有證據能力，然此乃係指法院未於審判期日傳喚相
    關證人到庭，案件僅能依靠該等證人於審判外之陳述以為判
    斷之情形，始需就該等審判外供述證據嚴格依照刑事訴訟法
    第159條之1至之5所定要件一一檢視各該證人之供述，作為
    證據之資格。倘法院已經依據當事人聲請傳喚證人到庭接受
    檢辯雙方之交互詰問，則法院既已透過直接、言詞審理方式
    檢驗過該證人之前之證詞，當事人之反對詰問權亦已受到保
    障得以完全行使之情況下，該等審判外證據除有其他法定事
    由（例如：非基於國家公權力正當行使所取得或私人非法取
    得等，而有害公共利益，即以一般證據排除法則為判斷），
    應認該審判外供述已得透過審判程式之詰問檢驗，而取得作
    為證據之資格，亦即其審判外供述與審判中供述相符部分，
    顯然已經構成具備可信之特別情狀，當然有證據資格（實務
    上之作用常為引用該等陳述與審判中陳述相符，強化該證人
    供述之可信度），其不符部分，作為檢視審判中所為供述可
    信與否之彈劾證據，當無不許之理，甚者，其不符部分倘係
    於司法警察、檢察事務官調查中之供述，作為認定被告犯罪
    與否或不構成犯罪與否之證據，亦僅需依照刑事訴訟法第15
    9條之2規定，斟酌其審判外供述作成外部環境、製作過程、
    內容、功能等情況認為之前供述較為可信，即可取得證據資
    格，而作為認定事實之證據資格，有最高法院94年度臺上字
    第2507號、95年臺上字第2515號判決意旨足資參照。查證人
    朱羅勤經本院於審判期日傳喚到庭，行交互詰問程序，直接
    言詞審理檢視其證詞，並給予當事人及其辯護人詰問之機會
    ，且再提示其等之調查筆錄之要旨，由當事人及其辯護人依
    法辯論，故證人朱羅勤於調查站時之陳述，當然已取得作為
    證據之資格，其相符部分，自有證據能力。被告及其辯護人
    認證人朱羅勤於調查站之證述無證據能力云云，即非可採。
  (二)證人朱羅勤、林香花、江錦堂於偵查中之證詞有證據能力：
    按被告以外之人於偵查中向檢察官所為之陳述，除顯有不可
    信之情況者外，得為證據，刑事訴訟法第159條之1第2項定
    有明文。查上開三名證人於偵查中具結後向檢察官所為證詞
    ，經核並無顯不可信之情形，依上開規定，均有證據能力。
  (三)證人林錫卿、林燕雪、陳氏灣、林香花、江錦堂警詢之證詞
    有證據能力：刑事訴訟法第159條之5規定：「被告以外之人
    於審判外之陳述，雖不符前四條之規定，而經當事人於審判
    程序同意作為證據，法院審酌該言詞陳述或書面陳述作成時
    之情況，認為適當者，亦得為證據。當事人、代理人或辯護
    人於法院調查證據時，知有第159條第1項不得為證據之情形
    ，而未於言詞辯論終結前聲明異議者，視為有前項之同意。
    」，當事人於本院審理提示上開證據時，均未對證據能力，
    聲明異議，且經審酌該言詞陳述作成之情況，亦無不適當情
    事，是依照上開條文第2項，均認有證據能力。
  (四)其他非供述性之書物證（搜索扣押筆錄、扣押物品目錄表、
    扣案香米包裝袋、照片等），並無公務員違法取得證據之情
    況存在，且為證明本案犯罪所必要，均有證據能力。
二、訊據被告林清富矢口否認有何賄選行為，於本院100年10月3
    日準備程序及同年11月8日審理時辯稱略以：「我沒有送米
    到朱羅勤家，我沒有給朱羅勤香米，我不知道為何她會有這
    包香米，因為我有開餐廳，但是餐廳是有股東的，我向林燕
    雪的弟弟林錫卿買香米，是要叫越南外勞陳氏灣煮給我的助
    選員吃，買20小包是第一次先買10包，不夠再叫，後來又再
    買10包，都是陳氏灣幫我管這些米，林錫卿是送米到餐廳，
    米也是陳氏灣收的，陳氏灣一定看過，她說她沒有看過米的
    證詞不實在，我不知道米袋與包裝為何會流到外人手裡。」
    云云，惟查：
  (一)被告林清富原於99年11月3日警詢時辯稱：「我所經營的楓
    林谷餐廳都是向霧峰鄉農會購買霧農米，我沒有在99年9月
    間致贈耕旺香米給峰谷村村民，我沒有向其他廠商購買耕旺
    香米，我不認識林錫卿，我從未向林錫卿購買耕旺香米」云
    云（見警卷第9頁），其於同日偵查中仍先完全否認曾向林
    錫卿購買耕旺香米，並稱係伊要選舉的期間，林燕雪在99年
    9月13日之前十幾天，買了20包米，用來煮給助選員吃，是
    誰載米來伊不知道，因為伊不在家，林燕雪沒有告訴伊要送
    米給伊，當初先載10包來，伊要付3千元給載米的人，後來
    又載10包，總共20包，後來10包的錢是誰付的，伊不知道，
    之前10包的錢應該是伊不在家時，照顧伊媽媽的外勞支付的
    ，因為伊要出門之前，有把錢交付給外勞，...（改口）是
    伊委託林燕雪叫米的，由伊付錢，這20包米是伊買的，因為
    林燕雪的弟弟在賣米，伊想要幫她捧場，但伊不知道她弟弟
    是不是就是林錫卿云云（見99年選他字卷第283號第86-88頁
    ），前後所述不一，已難遽信。
  (二)況且，被告林清富所辯情節，經詢問相關證人發現不符：
  1.證人陳氏灣於99年11月3日警詢中證稱：「我來林清富這裡
    服務快三年了，負責照顧阿嬤，我只在居留地址照顧阿嬤，
    沒有到楓林谷餐廳，我不曾在家中或餐廳內見過警方提示照
    片內之耕旺香米，林清富是我的老闆，他不曾拿錢給我去購
    買香米，我不認識也沒看過林燕雪。」等語（見警卷第81-8
    3 頁）。
  2.證人林錫卿於同日警詢中證稱：「我認識林清富，我知道他
    在霧峰鄉經營楓林谷餐廳，我是在該餐廳用餐時，透過台中
    縣長青老人會的關係，才認識林清富，林清富曾於99年9月
    中旬，詳細日期已經忘記，以電話向我詢問，我所生產販售
    的耕旺71號香米是否還有？經我表示還有後，林清富立即表
    示向我購買10包，我約在三天後將香米送到林清富所經營的
    餐廳櫃檯旁，由該店雇用的小姐收執，約一星期後，他再次
    以電話向我訂購10包香米，同樣在三天後，將香米送到餐廳
    櫃檯旁，由該店雇用的小姐收執，香米每包重量為5公斤，
    用塑膠袋包裝，有附送每包香米1個綠色紙製手提袋，林清
    富沒有告訴我要開收據，所以我沒有開收據給他，警方提示
    的實物和照片中顯示的香米就是我販售的，每包300元，我
    是在第二次送米到楓林谷餐廳時，餐廳有一名雇用的年輕小
    姐，連同上次的貨款共6000元現金交付給我，林清富對我聲
    稱他買香米是要作為楓林谷餐廳煮飯之用，我跟林清富沒有
    恩怨和財務糾紛」等語（見警卷第37-39頁），並有林錫卿
    指認之香米包裝照片三張在警卷第43頁可佐。
  3.證人林燕雪於同日警詢中證稱：「我從96年12月至97年2月
    22日有在林清富餐廳工作，擔任服務生，林清富從來沒有要
    我幫他買過香米，我知道耕旺香米這個牌子，是我弟弟林錫
    卿開設的米店，林清富說有委託我向耕旺農業社訂購20包香
    米，沒有這回事，我沒有擔任過楓林谷餐廳的會計，我跟林
    清富沒有親戚關係，也沒有仇恨、糾紛」等語（見警卷第77
    -79頁）。
  4.被告自承與證人林錫卿並無恩怨（見警卷第10頁、選他卷第
    86頁），又未曾表示陳氏灣、林燕雪與其有怨隙，是上開三
    名證人之證詞均堪採信。足認被告林清富先否認曾經購買耕
    旺香米，後又改口稱有買，但係是伊委託林燕雪向林燕雪的
    弟弟（不知道是否為林錫卿）購買香米，是送到家裡給外勞
    陳氏灣收執保管，要煮給助選員吃云云，並非事實，被告買
    耕旺香米並不犯罪，為何要先否認有買香米，後又辯稱係請
    林燕雪買來煮給助選員吃，香米都是外勞陳氏灣負責管理？
    況若要買米煮給助選員吃，而動機僅係不想跟楓林谷餐廳之
    米帳混淆，只要購米時自行付款即可，並無必要刻意捨霧農
    米而選耕旺香米，又既係為了煮飯給助選員吃，當可按照助
    選員人數、助選期間，預估所需米量而一次訂購大包裝之米
    ，比較划算，實沒有必要買20包、5公斤小包裝之耕旺香米
    且均附手提紙袋，被告所述不合常情，不足採信。
  (二)證人朱羅勤有收到被告致贈之香米，作為拜託支持被告林清
    富選里長之對價乙節，迭據證人朱羅勤於99年10月26日警詢
    、11月1日偵查中及到院證述明確，其年已74歲，且學歷為
    國小肄業，記憶力和敘事能力有限，就被告到宅贈送耕旺香
    米一包並要求投票支持之重要關鍵，歷次證述相符，且被告
    林清富亦自承和證人朱羅勤無恩怨關係（見選他卷第86頁）
    ，是證人朱羅勤對其不利之證詞應堪採信，至於與賄選罪構
    成要件無直接相關之細節雖未盡一致，然並不影響其所述之
    憑信性。
  (三)除了證人朱羅勤之證詞之外，卷內尚有其他佐證：
  1.證人林香花於99年11月3日警詢中證稱：「99年11月27日大
    台中都三合一選舉，我有霧峰鄉峰谷村里長投票權，我知道
    有很多人要參選，但我只認識林清富，林清富跟我同住在峰
    谷村，我認識他幾十年了，沒有任何親屬關係也沒有金錢往
    來，扣押的香米包裝紙袋和內包裝袋，是林清富在99年9月
    間中秋節前後，詳細日期我記不清楚，某天下午約3、4點，
    親自拿到我家給我，我已經將米煮掉了，林清富上一次峰谷
    村村長選舉就有出來競選，但落選，這一次林清富又出來登
    記參選峰谷里里長，他拿米給我時，有叫我要投票支持他參
    選里長，我記得我當時跟他說，這回送米喔，也有當場向他
    表示會支持他，這會影響我投票的意願，我會投票支持他，
    鄰居在閒聊中，都會詢問彼此有無收到林清富送的香米，大
    家都有提到有收到，其中住我家附近的林阿元（台語音譯，
    住址我不清楚）也有收到」（見警卷第13-17頁），並有警
    方搜索扣押香米米袋的照片10張在警卷第21-29頁、法務部
    調查局台中縣調查站搜索扣押筆錄、扣押物品目錄表（見警
    卷第95-101頁）可佐，並於同日偵查中證稱：「林清富住我
    隔壁，知道林清富今年要選里長，但是候選人很多，不知道
    要選哪個，警察找到的米的塑膠包裝物是在我家找到的，紙
    袋裡面的米是隔壁送的，我也不知道是誰送的，我不知道是
    誰送的，只有說米要給我吃，拿米的人沒有講是林清富要送
    我的，我知道這是林清富叫人送來的，他本人沒有講，是別
    人說的，別人說是林清富送給我吃的，但沒有說叫我支持林
    清富，在警局作筆錄時，警察有將筆錄用台語唸給我聽，請
    我確定裡面的內容，裡面的內容與我所言相同，警察沒有用
    恐嚇、詐欺的方式製作筆錄，在警局說的話都是我自己想說
    的，林清富之前沒有送過我東西」等語（選偵卷第71-74頁
    ），是證人林香花雖然就「耕旺香米是林清富本人親自送交
    伊，或是被告林清富叫一個不詳男子送來」以及「交付香米
    時，林清富要伊投票支持他，或送米過來的人沒有明確拜託
    伊支持林清富」前後所述不一，但對於在伊家中扣得之耕旺
    香米包裝，確實是來自被告林清富乙節證述明確，且有扣得
    耕旺香米包裝袋，足認林香花所述非虛。
  2.證人江錦堂於99年10月25日調查中證稱：「約於99年9月初
    ，詳細時間記不清楚，只記得中秋節前，我在峰谷路楓林谷
    土雞餐廳旁碰到林清富的堂弟林瑞堂，他拿兩包用紙袋包好
    的香米給我，當時告訴我說，這是阿富的，你和你爸兩個的
    ，拿回去煮，我當時沒有懷疑就拿了那兩包香米，因為當時
    我並不知林清富要選里長，後來是林清富登記參選里長，我
    才知道他要參選，也才知道他透過他堂弟送我兩包香米，是
    與選舉有關，林瑞堂當時並沒有告訴我要我投票支持林清富
    ，只是要我拿米回去煮而已，照片上的耕旺香米跟包裝袋和
    我收到林瑞堂的香米是一樣的，我和林清富、林瑞堂是同村
    且同鄰的，而且從小就認識，我是第一次收到他們送的禮物
    ，林清富之前沒有致贈我任何禮物過，我不清楚有無其他里
    民收到林清富或林瑞堂致贈的香米，林瑞堂知道我家只有我
    和我爸爸兩個人，至於一包香米是不是代表一票我就不清楚
    ，我拿那兩包米回家時，有主動告訴我爸爸江能景，那兩包
    米是林清富要林瑞堂送給我們的，我爸爸聽到後並不以為意
    ，兩包香米都已經吃完，我只留存紙袋可供參考，林瑞堂致
    贈給我的香米和貴站提示香米的包裝和重量相同。」（見選
    他卷第14-16頁），並於100年1月24日偵查中為相同證述（
    見99年選偵字第32號卷第62、63頁）。
  3.被告於審理時表示伊沒有拿米到林香花家給她，也沒有請堂
    弟林瑞堂拿米給江錦堂，然其自承與林香花無恩怨（見警卷
    第10頁背面、選他卷第86頁），亦未陳述和江錦堂有何怨隙
    ，而該兩人卻一致證稱有「曾收到由被告提供、贈送之耕旺
    香米」，應堪採信。雖林香花部分經檢察官認為犯罪嫌疑不
    足，而為不起訴處分，江錦堂部分則自始未據移送，且其等
    二人收受香米之對價關係並不明確，然其二人之證詞，堪以
    作為本案之情況證據。
  (四)證人即朱羅勤之夫林文科於警詢中並未作證，其雖於99年11
    月1日偵查中證稱：「朱羅勤是我太太，林清富是拿一個照
    片去我家，後來才拿一包米，但是是不同時間，他到我家兩
    次，一次是拿選舉的照片，另一次是拿米，他拿米來時，我
    有在場，我跟他說謝謝，他就走了，他有說拜託，是選舉，
    要我們投他一票，他以前要選村長，現在是選里長，他之前
    沒有送我禮品，米現在不知在何處，我沒有跟別人說林清富
    送我們米，也沒有聽過別人收到林清富的米，經提示米包裝
    ，就是這種米」等語（見選他卷第24-25頁），然與證人朱
    羅勤證詞不符，而經本院直接審理、交互詰問發現，證人林
    文科耳朵重聽，往往在搞不清楚問題的狀況下就回答，且記
    性不佳（如指認在庭之旁聽民眾林平源為林文富，詳如審判
    筆錄），其所述顛三倒四，證詞尚難採信，不足以作為對被
    告有利或不利之認定，附此敘明。
三、核被告林清富所為，係違反公職人員選舉罷免法第99條第1
    項之交付賄選罪。原起訴書記載為「行求賄選罪」，然犯罪
    事實既然記載已經「交付」賄賂，顯非仍在「行求」之階段
    ，且經公訴檢察官當庭更正，是起訴書應屬誤載，且對被告
    之防禦權並無影響，附此敘明。
四、爰審酌被告為光復國中畢業之中年男子，於本院審理時自稱
    嗣後以324票當選里長，第二名是221票，為前任村長，足認
    台中市霧峰區峰谷里規模不大，且其為警查獲之行賄行為僅
    對朱羅勤一人，致贈物品為300元香米一包，而公職人員選
    舉罷免法第99條第1項為最輕本刑有期徒刑3年以上重罪，若
    不分選舉規模、重要性和賄選手段、賄賂之價值，均處有期
    徒刑3年以上，未免失衡，認本件犯罪之情狀顯可憫恕，依
    照刑法第59條之規定酌減其刑，又審酌被告參選里長，不思
    以政見和服務爭取里民認同，卻致贈禮品，破壞公平競爭之
    犯罪動機、目的、手段、品行、損害民主制度之正常運作，
    及犯罪後矢口否認犯行，未見悔意等一切情狀，量處如主文
    所示之刑。另公職人員選舉罷免法第113條第3項規定，犯本
    章之罪或刑法分則第六章之妨害投票罪，宣告有期徒刑以上
    之刑者，並宣告褫奪公權，是依照刑法第37條第2項之規定
    ，宣告褫奪公權1年。
五、原檢舉意旨認被告於99年8月30日在臺中縣霧峰鄉○○路149
    號楓林谷餐廳，宴請具有投票權之曾永豐、黃吳文惠、李寶
    玉、林金生，復於不詳時間贈送香米或1千到2千不等之現金
    與有投票權之李寶玉、黃吳文惠、曾永豐、彭明華、黃權吉
    等人，因認被告涉有公職人員選舉罷免法第99條第1項之罪
    嫌，均經檢察官認為犯罪嫌疑不足，且若有罪，亦因與起訴
    部分有集合犯一罪關係，而未另為不起訴處分，附此敘明。
據上論斷，應依刑事訴訟法第299條第1項前段，公職人員選舉罷
免法第99條第1項、第113條第3項，刑法第11條前段、第59條、
第37條第2項，判決如主文。
本案經檢察官沙小雯到庭執行職務。
中    華    民    國   100    年    12    月    6     日
                  刑事第十九庭  審判長法  官  郭書豪
                                      法  官  林秉暉
                                      法  官  蕭一弘
以上正本證明與原本無異。
如不服本判決應於收受送達後10日內向本院提出上訴書狀，並應
敘述具體理由；其未敘述上訴理由者，應於上訴期間屆滿後20日
內向本院補提理由書（均須按他造當事人之人數附繕本）「切勿
逕送上級法院」。
                                      書記官  黃士益
中    華    民    國   100    年    12    月    6     日
附錄本案論罪科刑法條全文：
公職人員選舉罷免法第99條第1項
對於有投票權之人，行求期約或交付賄賂或其他不正利益，而約
其不行使投票權或為一定之行使者，處 3 年以上 10 年以下有
期徒刑，得併科新臺幣1 百萬元以上 1 千萬元以下罰金。